臺灣高等法院刑事判決　　　　　　　　　　　　九十年度上更(一)字第一一七八號
　　上　訴　人
　　即　被　告　丙○○
　　選任辯護人　林炳煌
　　　　　　　　黃啟倫
右上訴人因違反山坡地保育利用條例等案件，不服臺灣基隆地方法院八十七年度訴字
第三一五號，中華民國八十八年五月十一日第一審判決（起訴案號：臺灣基隆地方法
院檢察署八十七年度偵第二八一四號、併辦案號：同署八十七年度偵字第三六八六號
），提起上訴，經判決後，最高法院發回更審，本院判決如左：
    主  文
原判決撤銷。
丙○○在公有山坡地內，未經同意擅自修建道路、開發建築用地，致生水土流失，處
有期徒刑壹年貳月。
如附圖所示Ｃ、Ｄ、Ｅ、Ｆ、Ｉ之土路、水泥地、水泥建築物及正方宮建築物部分等
共計三百八十五平方公尺之工作物均沒收。
    事  實
一、丙○○明知位於基隆市○○區○○段興化坑小段第四四之八地號土地及基隆市○
    ○區○○段鹿寮小段第一六一地號土地，均為台灣省所有，並經公告為山坡地保
育區，且為森林地，竟自八十六年五月間起，未經台灣省政府之許可，擅自雇用
    不知情之工人在上述土地如附圖所示Ｃ、Ｄ、Ｅ、Ｆ、Ｉ之部分，設置土路、水
    泥地、水泥建築物、及正方宮建築物等共計三百八十五平方公尺之地上工作物，
    致生水土流失。
二、案經臺灣基隆地方法院函送臺灣基隆地方法院檢察署檢察官偵查起訴及移送併辦
    。
    理  由
一、訊之上訴人即被告丙○○對於右揭地號土地上雇工興建正方宮及在宮外六、七十
    坪之土地整地並於如附圖所示Ｃ、Ｄ、Ｅ、Ｆ、Ｉ之部分，設置土路、水泥地等
    共計三百八十五平方公尺之事實固不否認，並為證人陳盈達於另案被訴違反山坡
    地保育利用條例案件臺灣基隆地方法院審理中供述伊提供土地予丙○○建正方宮
    廟，由他僱工興建，八十六年九月間快蓋好時，有去看等情明確（參見臺灣基隆
    地方法院八十七年度訴字第一○九號卷第十六頁、第二四頁、第四七頁），惟被
    告辯稱：地主陳盈達提供土地予伊興建廟宇，並不知佔用到公有山坡地及森林，
    伊是照舊房子作，不知要測量，且無水土流失云云。然查：
  (一)基隆市七堵區公所承辦人乙○○及黃善仁曾於八十六年五月三十一日、八十六年
    六月十八日及八十六年十一月八日分別前往本案系爭基隆市七堵區如附圖所示地
    號之土地位置勘查，發現施工人員有挖土整地及破壞水土保持之情形，再由基隆
    市政府建設局農林課人員前往會勘後簽註意見，由基隆市政府於八十七年四月九
    日函覆臺灣基隆地方法院表明：「有關貴院函囑查明本市○○區○○段興化坑小
    段第四四之八地號土地及基隆市○○區○○段鹿寮小段第一六一地號土地乙案，
    查案內陳盈達君未經許可，擅自雇用大型機械進行大規模開挖，填土整地，造成
    坡面裸露，經七堵區公所八十六年五月三十一日及八十六年十一月八兩度查報，
    經現場勘查無誤，大面積破壞地表植生，擅自填土形成表土裸露並有部分坡面崩
    坍，業已造成水土流失。」，此為證人乙○○於本院調查中結證無訛（參見本院
    卷第二○至二一頁）、並有基隆市七堵區公所八十六年五月三十一日、八十六年
    六月十八日及八十六年十一月八日查報表、勘查紀錄影本三份及所附照片九幀（
    參見同上第一○九號卷第三四至三九頁、八十六年度他字第一八七號卷第二頁）
    、基隆市政府八十七年四月九日八七基府建農字第○二六五五四號函影本一紙（
    參見同上第一○九號卷第三三頁）附卷可憑，應堪認定。雖該八十六年五月三十
    一日及八十六年十一月八日之查報表所載之地號、所有權所屬，有所不明，然該
    勘查之土地地號原先查報時並不清楚，後來查出確為附圖所示之地號土地，且當
    時係依施工之人稱違規施工之人為陳盈達，此亦為證人乙○○於本院已結證明確
    （參見本院卷第二三頁），今已查明實際隡工施作之人為被告丙○○如上，是該
    二份查報表當可作為上開事實之證明，當甚明確。又被告在上揭土地所設置附圖
    所示之工作物，迭為承辦檢察官於八十六年十二月三十日現場履勘，並委請基隆
    市安樂地政事務所人員複丈如附圖所示之成果圖，且為原審於八十七年十二月二
    日勘驗現場屬實，此分別該履勘現場勘驗筆錄、地政事務所複丈成果圖及現場照
    片等證物附卷（參見八十六年度他字第一八七號卷第二四頁、八十七年度偵字第
    三五號偵查卷第二五、三五頁、原審卷第六九至七二頁）為憑，足認被告應於八
    十六年五月間起至九月間止，在基隆市○○區○○段興化坑小段第四四之八地號
    土地及基隆市○○區○○段鹿寮小段第一六一地號土地上，雇用不知情之工人在
    上述土地如附圖所示Ｃ、Ｄ、Ｅ、Ｆ、Ｉ之部分，設置土路、水泥地、水泥建築
    物、及正方宮建築物等共計三百八十五平方公尺之地上工作物，並致生水土流失
    ，應甚明確而堪認定。
  (二)按基隆市○○區○○段興化坑小段第四四之八地號土地及基隆市○○區○○段鹿
    寮小段第一六一地號土地，均為台灣省所有，且屬山坡地保育利用條例所稱之「
    公有山坡地」，並為森林法所稱之森林，此有該二筆土地登記謄本二份（使用分
    區均為山坡地保育區）、基隆市政府八十七年三月二十三日八七基府建農字第二
    六○九○號函一份（參見八十七年度偵字第三五號偵查卷第二八、三二頁、八十
    七年度訴字第一○九號案卷第二十頁）、基隆市政府八十七年八月五日八七基府
    建農字第七四七四八號函一紙（參見原審卷第七頁）在卷足參，應可認定。而被
    告於本院調查中供稱：雖有設置該等工作物，但不知是公有地云云，然被告於陳
    盈達被訴違反山坡地保育利用條例案件臺灣基隆地方法院審理中已結證稱：伊等
    有去查廟宇興建之地為陳盈達的，伊等是考量廟宇座落方位興建的等語（參見臺
    灣基隆地方法院八十七年度訴字第一○九號卷第二三頁），是被告確已查明該工
    作物設置之土地，其係為廟宇座落之位置而興建，並未考量究竟所占用之土地為
    陳盈達所有抑或公有土地，足認其明知未經台灣省政府許可而擅自在上開二筆土
    地上設置上述工作物之事實，亦堪認定。至證人甲○○雖於本院調查中結證稱：
    「（正方宮對外的道路如何通行法？）以前有一條道路。我做社區理事長，大概
    八十年的時候就知道那裡有一條路，不記得路寬。跟以前比的話，車子可以進的
    去，什麼路不曉得。現在確定是水泥路。」等語（參見本院卷第四一頁），其僅
    證稱八十年間正方宮前有路，究位置在何處？並不明確，且未證述係何種道路，
    而被告已坦承目前之水泥路為其所興建（參見本院卷第四○頁），是尚難依證人
    甲○○之證述而為有利於被告之認定。
  (三)綜上所述，被告所辯，顯屬卸責之詞，尚難採信，而其犯行洵堪認定。
三、按山坡地保育利用條例所稱之「山坡地」，早在六十九年間即由臺灣省政府公告
    「臺灣省山坡地範圍地段明細表」（臺灣省部分），至水土保持法所指「山坡地
    」與上開山坡地保育利用條例之「山坡地」，公告時間雖有不同，然水土保持法
    所指山坡地範圍，係將以往依山坡地保育利用條例第三條規定報經行政院核定公
    告之山坡地範圍資料，再依水土保持法第三條第三款規定，報請行政院核定公告
    。在未完成公告程序前發生之山坡地範圍內違規行為，應依山坡地保育利用條例
    規定處理始為適法（參見行政院農業委員會八十五年二月二十九日農林字第五
    一○五○三六Ａ號函），水土保持法所指「山坡地」臺灣省部分係報請行政院於
    八十五年一月十三日台八五農字第○一三三五號函核定，並經臺灣省政府於同年
    三月六日公告在案（參見行政院農委會法規彙編），則行為人違法開發山坡地之
    犯罪時間，在上開八十五年一月十三日公告時間之後，仍有水土保持法之適用，
    應予敘明。
四、查被告犯罪後，原山坡地保育利用條例第三十四條第一項：「在公有或他人山坡
    地內，擅自墾殖或設置工作物者，處六月以上五年以下有期徒刑，得併科三萬元
    以下罰金」之規定，業於八十七年一月七日修正公布為第三十四條第一項：「違
    反第十條規定者，處六月以上五年以下有期徒刑，得併科新台幣六十萬元以下罰
    金」，是被告犯後法律已有變更，比較新舊法之刑度，以修正前之舊法有利於被
    告，應適用行為時即八十七年一月七日修正前之山坡地保育利用條例第三十四條
    第一項規定。本案被告於公有山坡地內擅自設置上述工作物，核其所為，係犯八
    十七年一月七日修正前山坡地保育利用條例第三十四條第一項之罪及水土保持法
    第三十二條第一項前段之罪。被告於上開土地上興建道路之行為，依一般社會健
    全觀念，在時間差距上，各係難以強行分割，在刑法評價上，係視為數個舉動之
    接續施行，合為包括之一行為予以評價，屬接續犯，均應論以單純一罪（最高法
    院八十六年度臺上字第三二九五號判例意旨參照）。雖被告上開犯行又同時符合
    刑法第三百二十條第二項之竊佔罪及森林法第五十一條第一項之於他人森林內擅
    自設置工作物罪之構成要件，惟因水土保持法第三十二條第一項前段之規定為山
    坡地保育利用條例第三十四條第一項之規定及前開竊佔罪與違反森林法罪之特別
    法，而依特別法優於普通法及後法優於前法之法律競合關係，自應逕論以水土保
    持法第三十二條第一項前段之罪。公訴人認被告所犯前揭山坡地保育利用條例第
    三十四條、及水土保持法第三十二條第一項之罪且係牽連犯，應依刑法第五十五
    條從一重處斷，尚有未洽，併予明。又被告利用不知情之工人犯本罪，為間接
    正犯。再本件與併辦之臺灣基隆地方法院檢察署八十七年度偵字第三六八六號係
    同一案件，本院自得併為審理，附此敘明。
三、原審認被告罪證明確而予以論罪科刑，固非無見。惟原審既認定被告構成水土保
    持法第三十二條第一項之罪，然主文所示之要件與認定之犯罪事實不符，顯有未
    當；又原審認定被告自八十六年九月間起，開始設置工作物，核與卷內卷證不符
    ，尚有不合；再原審宣告沒收該等工作物，並未依刑法第三十八條規定說明該等
    工作物究是否為被告所有，亦有未合。被告仍執陳詞否認犯罪，提起上訴，並無
    理由，惟原審既有如上可議之處，自應由本院將原判決撤銷改判。爰審酌被告犯
    罪之動機、目的、手段、品行、智識程度、擅自設置工作物之面積甚廣，暨犯罪
    後並未拆除違法搭建工作物之態度等一切情狀，量處被告如主文第二項所示之刑
    。另被告搭建如所附土地複丈成果圖編號Ｃ、Ｄ、Ｅ、Ｆ、Ｉ部份所示之位置、
    面積之土路、水泥地、水泥建築物、正方宮之建物一部份共計三百八十五條平方
    公尺之地上工作物，為被告所有犯罪所得之物，依法應予宣告沒收。
據上論斷，應依刑事訴訟法第三百六十九條第一項前段、第三百六十四條、第二百九
十九條第一項前段，水土保持法第三十二條第一項前段、第五項，刑法第十一條、第
三十八條第一項第三款，判決如主文。
本案經檢察官賴俊雄到庭執行職務
中      華      民      國    九十一    年      三      月    十五    日
                              臺灣高等法院刑事第二十三庭
                                  審判長法  官  黃  瑞  華
                                        法  官  吳      燦
                                        法  官  雷  雯  華
右正本證明與原本無異。
如不服本判決應於收受送達後十日內向本院提出上訴書狀，其未敘述上訴之理由者並
得於提起上訴後十日內向本院補提理由書（均須按他造當事人之人數附繕本）。
                                        書記官  陳  思  云
中      華      民      國    九十一    年      三      月    十五    日
附錄：本案論罪科刑法條全文
水土保持法第三十二條
在公有或私人山坡地或國、公有林區或他人私有林區內未經同意擅自墾殖
、占用或從事第八條第一項第二款至第五款之開發、經營或使用，致生水
土流失或毀損水土保持之處理與維護設施者，處六個月以上五年以下有期
徒刑，得併科新台幣六十萬元以下罰金。但其情節輕微，顯可憫恕者，得
減輕或免除其刑。
前項情形致釀成災害者，加重其刑至二分之一；因而致人於死者，處五年
以上十二年以下有期徒刑，得併科新台幣一百萬元以下罰金；致重傷者，
處三年以上十年以下有期徒刑，得併科新台幣八十萬元以下罰金。
因過失犯第一項之罪致釀成災害者，處一年以下有期徒刑，得併科新臺幣
六十萬元以下罰金。
第一項未遂犯罰之。
犯本條之罪者，其墾殖物、工作物、施工材料及所使用之機具沒收之。
附圖
